【裁判字號】    97,上,744
【裁判日期】    980513
【裁判案由】    侵權行為損害賠償
【裁判全文】
臺灣高等法院民事判決                   97年度上字第744號
上  訴  人    安瑞科技有限公司
兼法定代理人  庚○○
共      同
訴訟代理人    劉緒倫律師
              李宗輝律師
被 上訴 人    丙○○
              乙○○
              丁○○
              戊○○
共      同
訴訟代理人    易定芳律師
上列當事人間侵權行為損害賠償事件，上訴人對於中華民國97年
6月10日臺灣臺北地方法院97年度訴字第611號第一審判決提起上
訴，並為訴之追加，本院於98年4月22日言詞辯論終結，判決如
下：
    主      文
上訴及追加之訴均駁回。
第二審及追加之訴訴訟費用由上訴人負擔。
    事實及理由
一、上訴人安瑞科技有限公司（下稱安瑞公司）、庚○○起訴主
    張：(一)庚○○於民國94年1 月10日與訴外人健康生化科技股
    份有限公司（下稱健康生化公司）負責人丁○○（原名為張
    麗純）簽立安蔻品牌之代理合約，由健康生化公司提供相關
    設備儀器及裝潢，成立安蔻活化中心，雙方約定營運淨利由
    庚○○分得75%，健康生化公司分得25%。嗣後庚○○於94年
    5月間成立安瑞公司，股本新台幣（下同）100萬元均由庚○
    ○出資。詎被上訴人丁○○未取得庚○○之同意，竟將股東
    出資額登記為庚○○60萬元、被上訴人丙○○16萬元及乙○
    ○24萬元。致被上訴人丙○○、乙○○未出資卻分別享有股
    東登記出資額16萬元、24萬元之利益。庚○○自得依民法第
    172條、第176條及民法第179條之規定 ，請求被上訴人丙○
    ○、乙○○分別返還庚○○16萬元、24萬元，及均自起訴狀
    繕本送達翌日起至清償日止，按年息百分之五計算之利息。
    (二)庚○○與訴外人蔡文雄醫師於94年4 月29日簽訂聘僱合約
    ，庚○○於94年5月20日成立安蔻診所，因經營績效頗佳，
    被上訴人丁○○、丙○○、戊○○等人遂藉故接收業務與客
    戶；被上訴人丁○○等人於94年11月1 日後，則以安瑞公司
    欠繳訴外人唯達科技股份有限公司租金為由，拒絕庚○○進
    入，因而侵占安瑞公司在辦公室內之物品價值76萬8,197 元
    及庚○○在安蔻診所之物品價值70萬3,241元。爰依民法第
    184條第1項規定，請求被上訴人丙○○、丁○○、戊○○應
    給付安瑞公司76萬8,197元、應給付庚○○70萬3,241元，及
    自起訴狀繕本送達翌日起至清償日止，按年息百分之五計算
    之利息。原審為上訴人敗訴之判決，上訴人不服提起上訴，
    並上訴及追加聲明：(一)原判決不利於上訴人部分廢棄。(二)被
    上訴人丙○○應給付庚○○16萬元；被上訴人乙○○應給付
    庚○○24萬元；(三)被上訴人丁○○、丙○○、戊○○應連帶
    給付安瑞公司76萬8,197元；(四)被上訴人丁○○、丙○○、
    戊○○應連帶給付庚○○70萬3,241元，及以上之訴均自起
    訴狀繕本送達翌日起至清償日止，按年息百分之五計算之利
    息；(五)願供擔保請准宣告假執行。
二、被上訴人則以：庚○○於94年1 月10日與暫由被上訴人丁○
    ○擔任負責人之健康生化公司簽約，雙方合作經營「安蔻活
    化中心」美容事務，約定健康生化公司同意授權庚○○以「
    安蔻活化中心」名義，設立公司經營美容相關業務並且銷售
    健康生化公司代理品牌安蔻（Ankh）之產品，並由健康生化
    公司提供既有之美容設備儀器及原有之裝潢供庚○○使用，
    健康生化公司即在94年1 月15日將固定資產交接予庚○○使
    用，營業地址仍設在台北市○○○路○段3號2樓。惟在經營
    「安蔻活化中心」美容業務時，庚○○並沿用安蔻診所名義
    於94年4月29日聘用蔡文雄醫師，蔡文雄醫師即於94年5月20
    日掛名為安蔻診所之醫師設立開業。嗣因診所不能開立統一
    發票，基於雙方合作設立公司之意旨，並用以分配合作權益
    ，即另行成立安瑞公司，由庚○○持股60%，健康生化公司
    之股東即被上訴人乙○○及丙○○代表健康生化公司在安瑞
    公司持股40%（即丙○○24%、乙○○16%）。安蔻活化中心
    及安蔻診所在同一地點營業，是庚○○於94年1月10日與健
    康生化公司共同出資成立安瑞公司，雙方合作之範圍即包括
    經營護膚美容之安蔻活化中心及醫療美容之安蔻診所。詎庚
    ○○僅指派原審同案原告甲○○收取每日營業款項及營業日
    報表，且將相關收入支出報表交由會計人員楊玉如記帳，並
    未將盈餘存入安瑞公司帳戶內而占為已有，嗣庚○○、丁○
    ○（即張麗純）及被上訴人戊○○乃於94年10月15日達成雙
    方合作關係至94年10月31日終止，庚○○應於94年10月18日
    前就結帳款項匯入安瑞公司帳戶等協議。又安瑞公司於94年
    7 月7日在台灣中小企業銀行南京東路分行所開立之帳號
    00000000000活期存款帳戶，除安瑞公司大小章外，另需股
    東即被上訴人丙○○之簽章，始得提領，以資控管。詎庚○
    ○竟片面向銀行申請印鑑遺失補發，只留存安瑞公司大小章
    ，致無需丙○○之簽章即得提領，庚○○遂將該帳戶內之存
    款提領一空。庚○○上開業務侵占罪嫌，業經台灣板橋地方
    法院檢察署以95年度偵字第10092號提起公訴，復經台灣板
    橋地方法院以95年度易字第1742號刑事判決判處庚○○有期
    徒刑1年6月，減為有期徒刑9月在案。足見安瑞公司由庚○
    ○、乙○○及丙○○共同出資經營，且經協議後安瑞公司由
    丁○○接續處理，則安瑞公司內之物品由被上訴人等處理，
    並無任何侵占等情，是安瑞公司、庚○○請求在辦公室內之
    物品價值76萬8,197元及在安蔻診所之物品價值70萬3,241元
    ，均無理由等語，資為抗辯。其答辯聲明：(一)上訴及追加之
    訴均駁回。(二)如受不利判決，願供擔保請准宣告免為假執行
    。
三、上訴人在原審就安瑞公司76萬8,197元及庚○○70萬3,241元
    及各該利息部分係請求被上訴人丁○○、丙○○、戊○○三
    人共同給付，在第二審則請求為連帶給付，核係擴張訴之聲
    明，與民事訴訟法第446條1項、255條1項3 款規定相符，應
    予准許。
四、兩造所不爭執之事項：
  (一)庚○○於94年1 月10日與健康生化公司，負責人丁○○，簽
    立安蔻品牌之代理合約，由健康生化公司提供相關設備儀器
    及裝潢，授權庚○○成立安蔻活化中心，設立公司並經營美
    容相關業務及銷售安蔻品牌之產品，合約期間自94年1 月10
    日至95年1月9日止（見原審卷17頁）。
  (二)安瑞公司於94年5月20日成立，並登記董事為庚○○出資額
    60萬元、股東乙○○出資額24萬元、股東丙○○出資額16
    萬元（見原審卷18-19頁）。
  (三)庚○○與訴外人蔡文雄醫師於94年4月29日簽訂聘僱契約（
    見原審卷20頁）。
  (四)庚○○因侵占安瑞公司向客戶收取之款項，經臺灣板橋地方
    法院95年度易字第1742號刑事判決處有期徒刑1年6月，減為
    有期徒刑9月（見原審卷88-96頁）。
五、爭執事項：
  (一)安瑞公司究為庚○○獨資或為庚○○出資額60萬元、乙○○
    出資額24萬元、丙○○出資額16萬元？
  (二)被上訴人丁○○、丙○○、戊○○等人是否侵占安瑞公司在
    辦公室內之物品價值76萬8,197元及安蔻診所內庚○○之物
    品價值70萬3,241元？
六、安瑞公司究為庚○○獨資或為庚○○出資額60萬元、乙○○
    出資額24萬元、丙○○出資額16萬元？
  (一)按民事訴訟如係由原告主張權利者，應先由原告負舉證之責
    ，若原告先不能舉證，以證實自己主張之事實為真實，則被
    告就其抗辯事實即令不能舉證，或其所舉證據尚有疵累，亦
    應駁回原告之請求（最高法院17年上字第917號判例參照）
    。
  (二)庚○○主張安瑞公司之出資額100萬元均由其出資，丙○○
    、乙○○就安瑞公司之設立均未出資，是丙○○、乙○○登
    記出資額16萬元、24萬元為無因管理、不當得利等情，業據
    丙○○、乙○○予以否認，依前揭說明，自應由庚○○負舉
    證責任，以實其說。庚○○主張100萬元均為其出資，並提
    出付款銀行為玉山銀行天母分行，票號：0000000號，面額
    100萬元之玉山銀行存款往來對帳單為證（見原審卷第109頁
    ）。按有限公司之設立必須股東繳足全部資本額始能設立（
    參見公司法第100條第1項），出資額不可能於公司設立登記
    後始入帳，而安瑞公司於94年5 月20日即已設立完成，有設
    立登記表可稽（見原審卷第19頁），亦為兩造所不爭執，惟
    查庚○○所提出之上開支票顯係在安瑞公司設立登記後之94
    年8 月4日提示入帳，有該對帳單可稽，尚難以此逕認該100
    萬元即為出資額。又依庚○○所提出安瑞公司之臺灣企銀存
    款存摺，可知安瑞公司之取款印鑑，除需安瑞公司大小章外
    ，尚需同時簽蓋丙○○之印鑑章，依一般經驗法則，丙○○
    若未出資且非安瑞公司之股東，庚○○自無同意於公司取款
    印鑑加入丙○○印鑑之必要，是以庚○○主張安瑞公司為伊
    獨資，乙○○、丙○○非股東云云，洵難採信。而乙○○、
    丙○○抗辯庚○○所提上開支票與其出資無關，應堪採信。
    庚○○復未能提出其他足資證明安瑞公司確為伊獨資之證據
    ，以實其說，是庚○○此部分之請求，即無理由。
七、被上訴人丁○○、丙○○、戊○○等人是否侵占安瑞公司在
    辦公室內之物品價值76萬8,197元及庚○○在安蔻診所之物
    品價值70萬3,241元？
  (一)庚○○主張其經營安蔻診所績效頗佳，遭丁○○、丙○○、
    戊○○藉口趕走，接收業務與客戶，丁○○等人於94年11月
    1 日後，拒絕庚○○進入安瑞公司，丁○○、丙○○、戊○
    ○侵占安瑞公司在辦公室內之物品價值76萬8,197元及安蔻
    診所內庚○○之物品價值70萬3,241元等語，均經丁○○等3
    人所否認，自應由庚○○就丁○○等人侵占之侵權行為負舉
    證責任。
  (二)查庚○○與健康生化公司合作經營美容事業，並共同設立安
    瑞公司，安瑞公司之股東為庚○○、乙○○及丁○○，有設
    立登記表在卷可憑（見原審卷第18頁）。嗣庚○○、丁○○
    及戊○○3人於94年10月15日協議「1.10/31截止；2.診所的
    核定稅額--300萬元；3.稅額的部分；4.Ariel（即丁○○）
    於10/31之後接續處理；5.8/26之前的帳已結出，10/18之前
    庚○○匯入公司帳戶；6.8/26之後的日報表影印乙份-Ariel
    ；7.客戶診療，療程所需的產品針劑備齊，按客戶意願，退
    費或療程繼續；9.原安蔻診所的客戶不用詢問。10.薪水、車
    馬費或抽成處理？」，有協議書可稽（見原審卷第52頁）。
    安瑞公司及庚○○對於上開協議書雖爭執並未同意於94年10
    月31日終止合作關係，Ariel（即丁○○）於10/31之後接續
    處理等，實係因簽訂上開協議書當天有不明黑道人士介入，
    未便駁斥云云，惟按因被詐欺或被脅迫，而為意思表示者，
    表意人得撤銷其意思表示。前條之撤銷，應於發見詐欺或脅
    迫終止後，1年內為之，民法第92條第1項及第93條本文分別
    定有明文。庚○○既主張伊於簽訂上開協議書時，有黑道人
    士介入，依上開規定，庚○○即應於簽訂該協議書後1 年內
    為撤銷之意思表示，庚○○既未為撤銷之意思表示，自難以
    此為由爭執該協議書之效力。復按法律行為之一部分無效，
    全部皆無效。但除去該部分亦可成立者，則其他部分，仍為
    有效，民法第111條定有明文。是該協議書所載 「10.薪水、
    車馬費或抽成處理？」等字部分，即僅就薪水、車馬費或抽
    成處理打問號尚待處理外，對於該協議書其他部分之協議，
    並無影響，是除去該部分後，該協議書仍為有效。從而，丁
    ○○於接續處理安瑞公司後，對於安瑞公司之資產自有管理
    之權限。又兩造為確定公司資產，曾於94年10月17日及同年
    月21日盤點安瑞公司包括安蔻活化中心與安蔻診所內之設備
    及物品，有證人甲○○及己○○所製作之盤點表可稽（見原
    審卷217-230頁），並經證述在卷（見本院卷第55-56頁、第
    95-97頁）。且依證人甲○○證稱：「（問：你盤點部分的
    設備及物品到94年10月31日是否還在公司及診所裡面？）我
    盤點的東西是在，其他的我不知道。」、「（問：公司和診
    所內的物品是否就在裡面沒有辦法取走？）我盤點的物品都
    在裡面，因他們換了門鎖，所以從此就進不去了」等語（見
    本院卷第56頁），足見，於盤點後之94年10月31日安瑞公司
    即交由丁○○經營，且自盤點後，於94年10月31日交接前，
    丁○○並未就安瑞公司之資產為不當之處分。雖庚○○於依
    法出脫其股東權益前，仍為安瑞公司之股東，對於安瑞公司
    內部之資產仍有股東之權益，然丁○○於接續經營後，安瑞
    公司之資產或物品是否有使用消耗等，核屬庚○○依公司法
    規定請求股東出資讓渡時，雙方得爭執之事項，尚難以此認
    定丁○○等有何侵占之不法行為，是安瑞公司依侵權之法則
    ，請求丁○○等給付76萬8,197元，洵屬無據。
  (三)庚○○主張「安蔻診所」乃其聘僱訴外人蔡文雄醫師後設立
    ，非屬合作範圍，而診所內物品經於94年10月17日盤點，其
    價值為70萬3,241元，丁○○等人不准其進入而予侵占 ，爰
    依民法第184條第1項規定請求丁○○等賠償損害等語。經查
    ，庚○○於94年4 月29日聘僱訴外人蔡文雄醫師為「安蔻診
    所」之負責醫師，蔡文雄醫師即於94年5月20日掛名開業，
    有庚○○以安蔻診所名義與蔡文雄簽訂之合約書可稽（見原
    審卷第48頁），但因診所不能開立發票，因此庚○○與健康
    生化公司簽立合約，約定共同設立安瑞公司，以安蔻活化中
    心名義經營美容業務，並銷售健康生化公司代理品牌安蔻（
    Ankh）之產品。經營安蔻活化中心美容業務時，為杜涉及美
    容醫療之爭議，雙方乃同意沿用安蔻診所，並由蔡文雄醫師
    負責診所業務，因此兩造共同設立之安瑞公司（即安蔻活化
    中心）與安蔻診所均在台北市○○○路○段3號2樓營業；安
    蔻活化中心與安蔻診所之帳務亦均由健康生化公司負責處理
    ；上開營業址並由兩造合作經營之安瑞公司與出租人訂立租
    約，給付租金等情（見原審卷第110、111頁），均為兩造所
    不爭執，足見兩造共同成立之安瑞公司，其經營範圍包括護
    膚美容之安蔻活化中心及醫療美容之安蔻診所兩部分，故兩
    造於上開協議書協議時，亦併就診所部分之稅額共同協議，
    台灣板橋地方法院95年度易字第1742號刑事判決亦同此認定
    （見原審卷第88-96頁 ）。是庚○○主張安蔻診所為其個人
    所經營，診所財物為其個人所有，即無理由。
  (四)同前所述，兩造既已協議合作事業自94年10月31日改由丁○
    ○接續處理，則安蔻診所之財物同屬上開協議接續處理範圍
    。是以庚○○就該診所之財物分配，自應依法請求退夥或請
    求讓渡出資，是庚○○請求丁○○、丙○○、戊○○連帶賠
    償侵權行為之損害，亦屬無據。
八、綜上所述，上訴人主張(一)依民法第172條、第176條及民法第
    179條之規定 ，請求被上訴人丙○○、乙○○分別返還庚○
    ○16萬元、24萬元，及均自起訴狀繕本送達翌日起至清償日
    止，按年息百分之五計算之利息；(二)依民法第184條第1項規
    定，請求被上訴人丙○○、丁○○、戊○○應連帶給付安瑞
    公司76萬8,197元、應連帶給付庚○○70萬3,241元，及自起
    訴狀繕本送達翌日起至清償日止，按年息百分之五計算之利
    息，自屬均不應准許。原審就上開(一)部分及上開(二)部分中之
    請求共同給付部分為上訴人敗訴之判決，核無違誤。上訴論
    旨指摘原判決此部分不當，求予廢棄改判及追加連帶給付部
    分均為無理由，應予駁回。
九、兩造其餘之攻擊或防禦方法及未經援用之證據，經本院斟酌
    後，認為均不足以影響本判決之結果，自無逐一詳予論駁之
    必要，併此敘明。
十、據上論結，本件上訴及追加之訴均為無理由，依民事訴訟法
    第449條第1項、第78條及第85條第1項本文，判決如主文。
中    華    民    國    98    年    5     月    13    日
                    民事第一庭
                        審判長法  官  張耀彩
                              法  官  林金吾
                              法  官  盧彥如
正本係照原本作成。
如不服本判決，應於收受送達後20日內向本院提出上訴書狀，其
未表明上訴理由者，應於提出上訴後20日內向本院補提理由書狀
（均須按他造當事人之人數附繕本）上訴時應提出委任律師或具
有律師資格之人之委任狀；委任有律師資格者，另應附具律師資
格證書及釋明委任人與受任人有民事訴訟法第466條之1第1 項但
書或第2項（詳附註）所定關係之釋明文書影本。
中    華    民    國    98    年    5     月    14    日
                              書記官  何家娟
附註：
民事訴訟法第466條之1（第1項、第2項）：
對於第二審判決上訴，上訴人應委任律師為訴訟代理人。但上訴
人或其他法定代理人具有律師資格者，不在此限。
上訴人之配偶、三親等內之血親、二親等內之姻親，或上訴人為
法人、中央或地方機關時，其所屬專任人員具有律師資格並經法
院認為適當者，亦得為第三審訴訟代理人。


司法院資訊處製作；財團法人民間司法改革基金會備份。
